【裁判字號】    96,重上,603
【裁判日期】    970521
【裁判案由】    債務人異議之訴
【裁判全文】
臺灣高等法院民事判決                 96年度重上字第603號
上  訴  人  乙○○
訴訟代理人  吳尚昆律師
            李怡卿律師
            洪榮彬律師
上  一  人
複 代理 人  張宏任律師
被 上訴 人  第一商業銀行股份有限公司
法定代理人  甲○○
訴訟代理人  陳錦芳律師
上列當事人間債務人異議之訴事件，上訴人對於中華民國96年10
月29日臺灣臺北地方法院96年度重訴字第692號第一審判決提起
上訴，本院於97年5月7日言詞辯論終結，判決如下：
    主  文
上訴駁回。
第二審訴訟費用由上訴人負擔。
    事實及理由
一、上訴人起訴主張：被上訴人執台灣台中地方法院（下稱台中
    地院）95年1月23日95年執二字第3543號債務人賴陳玉盞之
    債權憑證，聲請對賴陳玉盞之繼承人即上訴人所有坐落台北
    市○○段○○段518地號、面積1438平方公尺，權利範圍萬分
    之245之土地，及其上門牌號碼台北市○○區○○路3段118
    巷12弄10號2樓房屋（下稱系爭不動產）為強制執行，惟被
    上訴人請求之借款金額新台幣（下同）6,031,930元（下稱
    系爭借款），前於該院86年執二字第22962號強制執行事件
    中參加分配，受償1,503,946元，該部分債權已因清償而消
    滅，被上訴人不得再請求強制執行。又賴陳玉盞於90年2月
    15日死亡，其所有繼承人隨即為遺產分割之協議，由訴外人
    即繼承人賴清標繼承全部遺產，迄今已逾5年，依民法第117
    1條第2項規定，上訴人之連帶責任即已免除，被上訴人不得
    基於繼承人之連帶責任向上訴人請求。又利息及違約金請求
    均有5年短期消滅時效之適用，上訴人亦得拒絕給付被上訴
    人逾5年利息及違約金之請求，另系爭借款違約金之約定為
    年息百分之2.15，依75年之平均國民所得為13,800元，平均
    生產毛額為147,505元，及當時之社會經濟狀況，該違約金
    約定顯屬過高，請求酌減至年息0.5%，爰依強制執行法第14
    條第1項規定，訴請將原法院96年度執字第22263號返還借款
    強制執行事件，就上訴人所有系爭不動產所為之強制執行程
    序應予撤銷等語。
二、被上訴人則以：被上訴人於台中地院86年度執二字第22962
    號強制執行事件受償1,503,946元，僅係就至76年9月1日之
    利息及違約金部分清償，借款本金部分，均尚未受償；上訴
    人應就其主張賴陳玉盞之遺產，繼承人間業已協議分割負舉
    證之責，另自90年1月24日起之利息，以及違約金部分，被
    上訴人仍有請求權等語，資為抗辯。
三、本件經原法院判決：原法院96年度執字第22263號返還借款
    強制執行程序，90年1月24日以前之利息請求部分撤銷，並
    駁回上訴人其餘之訴。上訴人不服原判決，上訴聲明為：（
    一）原判決不利於上訴人部分廢棄。（二）上開廢棄部分，
    原法院96年度執字第22263號返還借款強制執行事件，就上
    訴人所有系爭不動產所為之強制執行程序，應予撤銷。被上
    訴人則聲明：上訴駁回。（原法院判決被上訴人敗訴部分，
    未據被上訴人聲明不服，已告確定。）
四、兩造不爭執之事項：（本院卷第35頁、第43頁）
 (一) 被上訴人就賴陳玉盞應連帶給付6,031,930元之債權及利
      息、違約金，曾經台中地院核發75年度民執二字第12897
      號債權憑證，再於82年度執字第10332號受償執行費用13,
      690元及利息、違約金部分157,689元，並就不足部分，取
      得同院82年度民執二字第10332號債權憑證，另於該院86
      年度執二字第22962號參與分配受償1,503,946元，嗣於95
      年向該院聲請強制執行，因查無財產執行而無結果，經該
      院於95年1月23日95年執二字第3543號核發債權憑證。
（二）賴陳玉盞於90年2月15日死亡，上訴人為賴陳玉盞之繼承
      人，且未曾為限定繼承與拋棄繼承。
（三）被上訴人於96年4月4日持上開債權憑證向原法院聲請就上
      訴人所有系爭不動產為強制執行，經該院民事執行處96年
      4月10日北院錦96執子字第22263號囑託查封登記。
（四）賴陳玉盞之全體繼承人未曾為限定繼承或拋棄繼承。
五、本件經本院與兩造協議並簡化之爭點：（本院卷第35頁及第
    43頁背面）
（一）賴陳玉盞之遺產是否已分割達5年以上？
（二）上訴人對於賴陳玉盞之債務，其連帶責任是否已免除?
（三）違約金之請求權，是否有5年短期時效之適用?
      爰述之如下：
（一）賴陳玉盞之遺產是否已分割達5年以上？
  １、按我國繼承法原則上係採當然繼承主義，即繼承一經開始
      ，被繼承人財產上之一切權利義務，依法律規定當然移轉
      於繼承人，不必另為意思表示。惟於例外情形亦允許繼承
      人為限定繼承或拋棄繼承，並由繼承人於繼承時就上開3
      種態樣中，任意選擇其一，如繼承人未選擇限定繼承或拋
      棄繼承，即當然繼承被繼承人財產上之一切權利義務。又
      「繼承人之連帶責任，自遺產分割時起，如債權清償期在
      遺產分割後者，自清償期屆滿時起，經過5年而免除。」
      民法第1171條第2項訂有明文。
  ２、上訴人主張：賴陳玉盞於90年2月15日死亡，其繼承人除
      配偶賴清標外、尚有子女賴國私、賴國棟、乙○○、賴美
      昭、賴美銹、賴美蓉等人，子女多數旅居美國，然仍均返
      台辦理後事，全體繼承人在告別式結束後，在台中市○○
      路○段19巷18號3樓賴清標住處，共同商議由上訴人之父賴
      清標負責處理並繼承賴陳玉盞之全部遺產與債務，亦即將
      該遺產協議分割歸於賴清標繼承，已逾5年，依民法第117
      1條第2項規定，上訴人之連帶責任已免除等語。被上訴人
      則否認賴陳玉盞全體繼承人就賴陳玉盞之遺產有分割協議
      ，且達5年以上等語。
  ３、經查：
    (1)賴陳玉盞於90年2月15日死亡，上訴人為賴陳玉盞之繼承
      人，賴陳玉盞之全體繼承人（包括上訴人）均未曾為限定
      繼承或拋棄繼承，已如上述，則依上開１前段有關我國繼
      承法則之說明，賴陳玉盞之全體繼承人既未對賴陳玉盞之
      遺產為限定繼承或拋棄繼承，自當然繼承賴陳玉盞財產上
      之一切權利義務。
    (2)依上訴人前揭之主張，賴陳玉盞之全體繼承人係以協議方
      式，將賴陳玉盞之全部遺產與債務歸於賴清標1人繼承，
      即賴陳玉盞之全部遺產包括債務，除由賴清標繼承外，其
      餘之繼承人均未繼承，惟該等繼承人如上開(1)所述，復未
      曾拋棄繼承，是上訴人上揭之主張，核與我國繼承法上開
      之規定相違，並致民法拋棄繼承之相關規定成為具文，故
      上訴人主張賴陳玉盞之全體繼承人就賴陳玉盞之遺產，已
      有如上所示之協議，顯不可採。從而，本件自無賴陳玉盞
      之遺產是否已分割達5年以上之問題。
（二）上訴人對於賴陳玉盞之債務，其連帶責任是否已免除?
      如上所述，上訴人主張賴陳玉盞之全體繼承人就賴陳玉盞
      之遺產，已有如上所示之協議係不可採。故上訴人依民法
      第1171條第2項規定主張其連帶責任應已免除，亦不可採
      。
（三）違約金之請求權，是否有5年短期時效之適用？
      按「違約金之約定，為賠償給付遲延所生之損害，於債務
      人給付遲延時，債權人始得請求，既非定期給付之債務，
      其時效為15年而非5年。」（最高法院72年台上字第1221
      號判決意旨參照）查：本件上訴人雖主張被上訴人之違約
      金請求權，逾5年部分，已逾時效等語，惟依上開判決意
      旨之說明，違約金請求權並無5年短期時效之適用，是上
      訴人之上開主張亦無理由，不足採信。
六、至於96年1月4日公布生效之民法第1148條第2項雖增訂：「
    繼承人對於繼承開始後，始發生代負履行責任之保證契約債
    務，以因繼承所得之遺產為限，負清償責任。」，且於97年
    4月22日增訂之民法繼承編施行法第1條之2規定：繼承在97
    年1月4日前開始，繼承人對於繼承開始後，始發生代負履行
    責任之保證契約債務，由其繼承履行債務顯失公平者，得以
    所得之遺產為限，負清償責任。（按：業經97年4月22日立
    法院第7屆第1會期第7次會議通過）然本件保證債務，係發
    生於賴陳玉盞90年2月15日死亡前，此有台中地院前揭之債
    權憑證可按（原審卷第11至12頁），足見，上訴人於90年2
    月15日繼承時，即有上開之保證債務存在，經核與民法114
    8條第2項增訂之規範要件不符，仍無上開增訂條文之適用，
    併此敘明。
七、綜上所述，上訴人依強制執行法第14條第1項規定，訴請將
    原法院96年度執字第22263號返還借款強制執行事件，就上
    訴人所有系爭不動產所為之強制執行程序予以撤銷（除確定
    部分外），為無理由，不應准許。原審就上開部分為上訴人
    敗訴之判決，依法並無不合。上訴意旨指摘原判決此部分不
    當，聲明廢棄改判，為無理由，應予駁回。
八、本件事證已臻明確，兩造其餘之攻擊防禦方法核與判決結果
    不生影響，爰毋庸一一論述，併此敘明。
九、據上論結，本件上訴為無理由，依民事訴訟法第449條第1項
    、第78條，判決如主文。
中    華    民    國    97    年    5     月    21    日
                    民事第十二庭
                        審判長法  官  陳駿璧
                              法  官  王麗莉
                              法  官  陳邦豪
正本係照原本作成。
如不服本判決，應於收受送達後20日內向本院提出上訴書狀，其
未表明上訴理由者，應於提出上訴後20日內向本院補提理由書狀
（均須按他造當事人之人數附繕本）上訴時應提出委任律師或具
有律師資格之人之委任狀；委任有律師資格者，另應附具律師資
格證書及釋明委任人與受任人有民事訴訟法第466條之1第1項但
書或第2項（詳附註）所定關係之釋明文書影本。
中    華    民    國    97    年    5     月    21    日
                              書記官  李佳樺
附註：
民事訴訟法第466條之1（第1項、第2項）：
對於第二審判決上訴，上訴人應委任律師為訴訟代理人。但上訴
人或其他法定代理人具有律師資格者，不在此限。
上訴人之配偶、三親等內之血親、二親等內之姻親，或上訴人為
法人、中央或地方機關時，其所屬專任人員具有律師資格並經法
院認為適當者，亦得為第三審訴訟代理人。


司法院資訊處製作；財團法人民間司法改革基金會備份。
